---
title: "Soluciones Problemas Individuales"
author: "Dalia Felici"
date: "2025-10-21"
output: pdf_document
---

```{r setup, include=FALSE}
source("teoriadecision_funciones_incertidumbre.R")
```

# Problema 1
Aplicar los diferentes criterios de decisión bajo incertidumbre al problema 
representado por la siguiente matriz de valores.

### a) Situación favorable
Matriz de decisión
```{r cars}
matriz <- crea.tablaX(c(12,2,30,
                       4,25,13,
                       30,6,7,
                       8,12,11),numalternativas=4, numestados=3)

colnames(matriz)=c('e1','e2','e3')
rownames(matriz) =c('d1','d2','d3','d4')
```

### Criterio de Wald
```{r}
criterio.Wald(matriz,favorable=TRUE)
```

La mejor alternativa es d4

### Criterio Optimista (maximax)
```{r}
criterio.Optimista(matriz, favorable = TRUE)
```

Alternativas mejores segun el criterio optimista: d1 y d3

### Criterio de Hurwizc
```{r}
Hurwizc <- criterio.Hurwicz(matriz, alfa = 0.5, favorable = TRUE)
Hurwizc
```

Tomando un alfa = 0.5, la decision mejor es d3

```{r}
criterio.Hurwicz.General(matriz, favorable = TRUE)
dibuja.criterio.Hurwicz(matriz, favorable = TRUE)
```
```{r}
resultados <- dibuja.criterio.Hurwicz_Intervalos(matriz, favorable = TRUE)
resultados$IntervalosAlfa
```

Para valores de alfa en el intervalo (0, 0.1) la mejor alternativa es d4.

Para valores de alfa en el intervalo (0.1, 1) la mejor alternativa es d3.

Para alfa igual a 1 la alternativa mejor es d1

### Criterio Laplace
```{r}
criterio.Laplace(matriz, favorable = TRUE)
```

La mejor alternativa es d1

### Criterio Savage 
```{r}
criterio.Savage(matriz, favorable = TRUE)
```

La mejor alternativa es d4

### Criterio punto ideal 
```{r}
criterio.PuntoIdeal(matriz, favorable = TRUE)
```

La mejor alternativa es d1

## Conclusiones
```{r}
criterios <- criterio.Todos(matriz, 0.5, T)
criterios
```

En un escenario favorable, y considerando todos los criterios de decisión, 
la alternativa óptima resulta ser la d1.

### b) Situación desfavorable

Matriz de decisión
```{r}
matriz2 <- crea.tablaX(c(3,1,30,
                        40,25,3,
                        1,50,4,
                        23,2,20),numalternativas=4, numestados=3)

colnames(matriz2)=c('e1','e2','e3')
rownames(matriz2) =c('d1','d2','d3','d4')
```


### Criterio de Wald
```{r}
criterio.Wald(matriz2,favorable=F)
```

La mejor alternativa es d4

### Criterio Optimista (maximax)
```{r}
criterio.Optimista(matriz2, favorable = F)
```

Las alternativas mejores segun el criterio optimista: d1 y d3

### Criterio de Hurwizc
```{r}
Hurwizc <- criterio.Hurwicz(matriz2, alfa = 0.5, favorable = F)
```

Tomando un alfa = 0.5, la decision mejor es d4

```{r}
criterio.Hurwicz.General(matriz2, favorable = F)
dibuja.criterio.Hurwicz(matriz2, favorable = F)

resultados <- dibuja.criterio.Hurwicz_Intervalos(matriz2, favorable = F)
resultados$IntervalosAlfa
```

Para valores alfa en el intervalo (0,0.875) la mejor alternativa es d4.

Para valores alfa en el intervalo (0.875,1) la mejor alternativa es d1.

### Criterio Laplace
```{r}
criterio.Laplace(matriz2, favorable = F)
```

La mejor alternativa es d1

### Criterio Savage 
```{r}
criterio.Savage(matriz2, favorable = F)
```

La mejor alternativa es d4

### Criterio punto ideal 
```{r}
criterio.PuntoIdeal(matriz2, favorable = F)
```

La mejor alternativa es d1

```{r}
criterios <- criterio.Todos(matriz2, 0.5, T)
criterios
```

## Conclusiones 
En un escenario desfavorable, y considerando todos los criterios de decisión, 
la alternativa óptima resulta ser la d2.

# Problema 2
Dalia ha decidido que quiere mejorar su forma física y empezar una rutina de 
ejercicio regular. El problema es que no sabe exactamente qué tan constante 
será con el deporte, y no quiere gastar más dinero del necesario si luego se 
aburre o tiene que dejarlo por algún imprevisto. Ha encontrado tres opciones 
distintas para hacer ejercicio, pero no sabe cuál es la más conveniente teniendo 
en cuenta que su objetivo es minimizar el gasto total a lo largo de un año.

Las tres opciones que está considerando:

### 1. Abono anual en un gimnasio completo 

- Precio: 450 euros por un año completo, que se paga de una sola vez.

- No existe reembolso si deja de ir.

### 2. Suscripción mensual flexible 

- Precio: 45 euros al mes. Se puede cancelar en cualquier momento.

- Más costosa si se usa todo el año, pero más segura si Dalia no está segura de su constancia.

### 3. Entrenamiento al aire libre + app de fitness gratuita

- Costo inicial: unos 60 euros (ropa y accesorios).

- No hay cuota mensual. Usa una app gratuita para entrenar al parque.

- Si hace mal tiempo o se desmotiva, probablemente se apunte más adelante a clases 
de pilates con un coste estimado de 30 euros al mes, lo que aumentaría el coste 
anual hasta 180 euros aproximadamente.

### Situaciones posibles en el futuro:

- Está muy motivada y entrena regularmente durante todo el año.

- Empieza bien pero después de 3 o 4 meses se cansa y deja de ir.

- Es inconstante: entrena algunos meses sí, otros no.

- Tiene una lesión o una situación personal que la obliga a dejar de entrenar.

#### Matriz de costes totales estimados (en euros)

| Opción                   |e1: Constante | e2: Se cansa | e3: Irregular | e4: Deja de entrenar |
|--------------------------|---------------|---------------|----------------|------------------------|
| d1 – Gimnasio anual      | 450 €         | 450 €         | 450 €          | 450 €                  |
| d2 – Mensual flexible    | 540 €         | 180 €         | 270 €          | 45 €                   |
| d3 – Aire libre + app    | 60 €          | 180 €         | 120 €          | 60 €                   |
¿Qué opción de entrenamiento debería elegir Dalia para minimizar el coste total durante un año?

```{r}
matriz <- crea.tablaX(c(450, 450, 450, 450,
                        540, 180, 270, 45,
                        60, 180, 120, 60),numalternativas=3, numestados=4)
colnames(matriz)=c('Constante','Se cansa','Irregular','Deja de entrenar')
rownames(matriz) =c('anual','mensual','aire libre+app')
```

Procedo a aplicar todos los criterios de decisión bajo incertidumbre con el 
objetivo de determinar cuál de las tres opciones representa el menor coste 
posible, según los distintos escenarios que podrían presentarse.

```{r}
criterios <- criterio.Todos(matriz, 0.5, T)
criterios
```

## Conclusiones 
La mejor decisión para Dalia es optar por la suscripción anual al gimnasio.
Esta alternativa es seleccionada como óptima en 5 de los 6 criterios, lo que 
indica que, aunque suponga un coste fijo inicial elevado, resulta ser la más 
estable y segura ante cualquier escenario posible.
